【裁判字號】    98,重訴,349
【裁判日期】    990416
【裁判案由】    確認債權不存在
【裁判全文】
臺灣桃園地方法院民事判決             98年度重訴字第349號
原      告  乙○○
訴訟代理人  吳金棟律師
被      告  甲○○
訴訟代理人  陳欣佑律師
上列當事人間請求確認債權不存在事件，於民國99年03月19日言
詞辯論終結，本院判決如下：
    主      文
原告之訴駁回。
訴訟費用由原告負擔。
    事實及理由
一、原告主張略以：
  (一)緣被告係原告之父，原告曾於民國69年06月13日出資106 萬
    元委託被告代購坐落桃園縣楊梅鎮○○○段423-2 、423-21
    及423-22地號等3 筆土地（下稱系爭3 筆土地），並將土地
    所有權狀、身分證明、印鑑等相關資料交由被告保管。詎被
    告趁保管上開資料機會，先後設定下列最高限額抵押權：1.
    於76年05月11日以前開423-2 地號土地設定本金最高限額新
    台幣（下同）78萬元之第一順位抵押權予訴外人中國農民銀
    行股份有限公司（現改制為合作金庫商業銀行股份有限公司
    ，下稱合作金庫銀行）。2.於84年07月18日間以系爭3 筆土
    地共同設定本金最高限額520 萬元之第一順位抵押權予合作
    金庫銀行。3.於86年09月10日以系爭土地共同設定本金最高
    限額72萬元之第二順位抵押權予合作金庫銀行。4.於86年11
    月10日以系爭土地共同設定本金最高限額850 萬元之第三順
    位抵押權（下稱系爭最高限額850 萬元之抵押權）予被告。
  (二)然查，系爭最高限額850 萬元之抵押權係虛偽設定，自69年
    間購買系爭土地迄今，被告從未借款給原告，只有原告按月
    給付生活費予被告，故此筆850 萬元之債權不存在；而其餘
    最高限額抵押權部分，皆係被告借原告之名義向合作金庫銀
    行抵押貸款，所貸得3 筆款項全由被告領取，以供原告弟弟
    謝秋吉使用，且原告自72年07月15日起至92年07月15日止，
    將每月薪資17,000元交被告轉付合作金庫銀行貸款，總計原
    告代被告清償4 百多萬元，另自92年原告退職後至97年12月
    31日止，按月交15,000元（總計150 萬元以上）請原告之母
    親謝吳絨妹（即被告之配偶）轉交被告以清償上開銀行貸款
    本息，又被告於95年間至97年底向謝吳絨妹取款總計2 百萬
    元繳交上開銀行貸款本息，另於92年12月29日向訴外人謝玉
    里借款10萬元（此見本院卷第66至68、108 頁謝吳絨妹書寫
    之便條紙、本院卷第69頁被告親書之款項借用證），此外，
    原告亦代被告清償部分貸款本息（此見95年04月11日中國農
    民銀行放款利息收據，原告代償22,125元；95年07月14日合
    作金庫銀行存款憑條存根聯，原告代償22,000元；97年05月
    22日臺灣土地銀行放款利息收據，原告代償12,955元），另
    於97年12月05日代被告繳納渣打銀行內壢分行之房屋貸款58
    6,506 元（見本院卷第64頁聯邦銀行匯款通知單），是此部
    分之債務（即4,613,672 元部分）已因清償而消滅。惟被告
    卻以其對原告有13,113,672元（即850 萬元＋4,613,672 元
    之總和）之債權，而聲請本院依97年度司執字第19876 號執
    行事件對原告之財產為強制執行。為此，原告非提起本件確
    認之訴並獲勝訴判決，不足以排除之，爰依法提起本件確認
    之訴。
  (二)聲明：確認被告對於原告之債權13,113,672元為不存在。
  (三)對被告之抗辯，原告另陳述略以：
  1.原告先前對被告另行提起之本院98年度訴字第351 號債務人
    異議之訴，係經本院以形式判決程序上駁回原告之訴，無實
    質確定力，且該件訴訟標的為強制執行法第14條規定，與本
    件訴訟標的不同，兩者非同一事件，無重複起訴問題。
  2.原告另訴被告分配表異議之訴即本院98年度訴字第1605號事
    件，是對執行事件之分配表中金額300 萬元及其分配次序爭
    執，與本件之訴訟標的不同，且原告於上開分配表異議之訴
    事件審理中係就支付命令形式上（文書的形式）不爭執，實
    質上本院96年度促字第44124 號、97年度司促字第8255號支
    付命令（下稱系爭96、97年支付命令，合稱系爭支付命令）
    ，均寄存於「內壢派出所」，惟究係何人至該派出所領取，
    並未在送達證書上簽章，系爭支付命令送達是否合法，容有
    疑義。況且被告並未提出債權憑證或清償憑證，又原告為被
    告（主債務人）向合作金庫銀行貸款之連帶保證人，被告原
    具清償義務而無向原告求償4,613,672 元之法律依據，本院
    核發系爭支付命令，有待商榷。
二、被告抗辯略以：
  (一)原告於86年間向合作金庫銀行借貸493 萬元，被告為前開債
    務連帶保證人，雖代原告陸續還款，仍有4,613,672 元債務
    未清償，致被告受合作金庫銀行持本院88年度促字第16528
    號支付命令查封拍賣被告名下坐落桃園縣中壢市○○段2981
    地號土地取款4,613,672 元。迭經被告催討上開代償款項未
    果，被告遂對原告聲請本院核發系爭96年支付命令，該支付
    命令於96年11月02日確定。另原告於同年間向被告借貸850
    萬元，並以其名下系爭土地共同設定擔保予被告，屢經被告
    催討未果，被告遂對原告聲請本院核發系爭97年支付命令，
    該支付命令於97年05月08日確定。
  (二)依民事訴訟法第521 條第1 項規定、最高法院93年台上字第
    1432號判決意旨，原告主張系爭債權不存在事由，均發生於
    系爭支付命令確定「前」，縱令屬實（被告否認之），亦因
    支付命令之確定裁定有既判力，而不得為相反之主張，本院
    亦不得為相反之判斷，是以原告主張事由既係發生於系爭支
    付命令確定「前」者，均非可採。而原告主張於系爭96年支
    付命令確定前即已存在之事實、系爭97年支付命令所載債權
    不存在等節，業經本院另案98年度訴字第351 號債務人異議
    之訴事件判決敗訴確定，故本件原告另行起訴主張兩造間之
    系爭債權不存在，違反民事訴訟法第400 條第1 項規定，應
    予判決駁回。
  (三)原告於另訴被告分配表異議之訴即本院98年度訴字第1605號
    事件審理中，就確定在後之系爭97年支付命令及97年05月08
    日確定證明書不爭執（此見該案卷第34頁之98年10月27日言
    詞辯論筆錄），僅主張系爭96年支付命令確定後有清償3 百
    多萬元，惟此亦業經本院98年度訴字第1605號判決敗訴，原
    告應受爭點效拘束。
  (四)原告提出清償憑證，主張前開執行名義成立後，即系爭97年
    支付命令確定後，仍有清償行為，全然不實：
  1.97年05月22日、97年12月31日臺灣土地銀行中壢分行放款利
    息收據，繳款人係被告，與原告無涉。
  2.97年03月05日合作金庫銀行現金收入傳票，係在系爭97年度
    支付命令確定前，不得計入。況且由原告檢附合作金庫銀行
    債權計算清單載明債務人為原告，可知此乃原告向該銀行借
    款、現金還款，與被告無關。
  3.97年12月05日聯邦銀行匯款通知單，乃被告名下門牌號碼桃
    園縣中壢市○○路○ 段228 號建物，因積欠渣打國際商業銀
    行內壢分行586,206 元房屋貸款未清償，被告於97年12月05
    日向訴外人許應聲借款586,206 元清償前述房屋貸款（有被
    證7 渣打國際商業銀行內壢分行帳卡資料查詢可查），與原
    告或訴外人謝森吉無關；而被告已分期清償合計586,206 元
    予訴外人許應聲（有被證8 至12由訴外人許應聲開立之收據
    為憑），此復據訴外人許應聲於本院98年度訴字第1605號事
    件中證述綦詳（見該案98年12月08日言詞辯論筆錄）。至於
    訴外人謝森吉為何代訴外人許應森匯款586,506 元入被告帳
    戶，則非被告所能知悉、過問。
  4.證人謝吳絨妹提出95年至96年之未載借款人、自己手寫總金
    額75,430元白紙2 張（被證15），主張被告向其索取150 多
    萬元，誠屬無稽。又證人謝吳絨妹證述訴外人謝楊春英向其
    索取錢財，證人謝吳絨妹應向訴外人謝楊春英追索，與被告
    無關。況且證人謝吳絨妹與被告間另有假處分（本院98年度
    裁全字第2674號）、移轉不動產所有權（本院98年度重訴字
    第427 號）訴訟進行中，是以證人謝吳絨妹證述顯有偏頗不
    實。且被告未曾向原告、證人謝吳絨妹謝索取分文，反觀原
    告、證人謝吳絨妹長期無權占有被告名下門牌號碼桃園縣中
    壢市○○街45號未經保存登記建物，用以自住與營業，經被
    告多次催討使用對價、返還前開建物，原告、證人謝吳絨妹
    均置之不理，更以前開建物營業所得，對被告大舉興訟，被
    告將另行提起民、刑事訴訟。
  (五)答辯聲明：原告之訴駁回。
三、本院之判斷如下：
  (一)查被告前曾兩度向本院聲請對原告發支付命令，經本院先於
    96年09月13日核發系爭96年支付命令，內容略為「債務人乙
    ○○（本件原告）應向債權人甲○○（本件被告）清償4,61
    3,672 元及相關利息」，另於97年03月28日核發系爭97年支
    付命令，內容略為「債務人乙○○應向債權人甲○○清償85
    0 萬元及相關利息」，而上開2 件支付命令均送達至本件原
    告乙○○之戶籍地址「桃園縣中壢市○○街45號」（乙○○
    自72年起即設籍此址迄今，有本院查詢之戶籍資料在卷為憑
    ），而分別於96年10月02日、97年04月07日寄存於上開地址
    所屬之桃園縣政府警察局中壢分局內壢派出所，則按民事訴
    訟法第138 條第2 項規定：「寄存送達，自寄存之日起，經
    10日發生效力」，是應認上開2 件支付命令已分別於96年10
    月12日、97年04月17日發生送達效力，而因債務人即本件原
    告乙○○於上開支付命令送達後未於20日內提出異議，故系
    爭2 件支付命令乃分別於96年11月02日、97年05月08日先後
    確定在案，以上業經本院依職權調閱前開支付命令案卷兩宗
    查閱無誤，足信為真。
  (二)按確定之支付命令與確定判決有同一之效力，凡確定判決所
    能生之既判力及執行力，支付命令皆得有之，當事人不得就
    該法律關係更行起訴。而確定判決所生之既判力，除當事人
    就確定終局判決經裁判之訴訟標的法律關係，不得更行起訴
    或為相反之主張外，法院亦不得為與確定判決意旨相反之裁
    判。否則將使同一紛爭再燃，即無以維持法之安定，及保障
    當事人權利、維護私法秩序，無法達成裁判之強制性、終局
    性解決紛爭之目的（參照最高法院93年台上字第1432號判決
    要旨）。如前所述，被告前以原告積欠4,613,672 元、850
    萬元之債務而分別向本院聲請對原告發支付命令，並經本院
    分別准許而核發系爭2 件支付命令確定在案，則按諸前開說
    明，兩造間就雙方存有上開兩筆債權債務關係之事實，即已
    為系爭支付命令之既判力所確定，兩造不得更行起訴或為相
    反之主張，本院亦不得為與該確定支付命令意旨不同之裁判
    ，否則即違反該等確定支付命令之既判力。是以原告提起本
    件訴訟，猶主張前開支付命令所確定之債權實屬虛偽一節，
    即屬無據，本院無從憑採。至若原告對於系爭支付命令之確
    定效力有何質疑，應另循有無法定再審事由之再審途徑以資
    解決，附此敘明。
  (三)又原告復主張：於系爭96年支付命令確定後，該支付命令所
    載4,613,672 元之債權已因其陸續清償而消滅一節，固據提
    出97年05月22日、97年12月31日之臺灣土地銀行中壢分行放
    款利息收據，97年03月05日合作金庫銀行現金收入傳票，97
    年12月05日聯邦銀行匯款通知單，及謝吳絨妹手寫收據等為
    憑，惟查，此部分事實業據原告提出前述相同之證據資料而
    對被告另行起訴主張（即本院98年度訴字第1605號分配表異
    議之訴事件），且原告於另訴係主張「前開系爭96年支付命
    令確定後，原告就該支付命令所載4,613,672 元之債權，已
    陸續清償合計達300 萬元，故兩造間執行事件所製作之分配
    表，應將被告應受分配金額中之300 萬元剔除，不予分配」
    等情（詳見本院依職權調閱該案後影印留存之卷宗資料），
    而該案業經本院於99年01月26日以98年度訴字第1605號判決
    駁回原告之訴在案，判決理由中並已逐項論述原告所提清償
    事證不足採信之理由，是以原告再以本件訴訟而為與另案重
    複之主張，自屬與法相違，亦難認有據。
四、綜上所述，本件原告起訴請求確認被告對於原告之債權13,1
    13,672元為不存在，尚屬無據，應予駁回。
五、結論：本件原告之訴為無理由，依民事訴訟法第78條，判決
    如主文。
中    華    民    國    99    年    4     月    16    日
                        民事第三庭    法  官  周玉
以上正本係照原本作成
如對本判決上訴，須於判決送達後20日內向本院提出上訴狀
中    華    民    國    99    年    4     月    22    日
                                      書記官  楊郁馨

司法院資訊處製作；財團法人民間司法改革基金會備份。
